臺灣高雄地方法院民事判決　　　　　　　96年度訴字第1650號
原　　　告
即反訴被告　乙○○
被　　　告
即反訴原告　甲○○
　　　　　　　　　　　　樓
上列當事人間所有權移轉登記事件，本院於民國96年12月3 日言
詞辯論終結，判決如下：
  主  文
原告之訴駁回。
訴訟費用由原告負擔。
反訴被告應將地號高雄市苓雅區○○○段四六０號，面積一二三
五平方公尺、應有部分萬分之二百四十之土地所有權狀、建號高
雄市苓雅區○○○段一０七三二號即門牌號碼高雄市新興區○○
○路一三五巷十六號七樓建物所有權狀及建號一０七四二號之建
物所有權狀各壹件返還反訴原告。
反訴之訴訟費用由反訴被告負擔。
  事實及理由
壹、本訴部分：
一、按原告於判決確定前，得撤回訴之全部或一部；但被告已為
    本案之言詞辯論者，應得其同意，民事訴訟法第262 條第1
    項定有明文。原告於96年7 月4 日準備程序中，表示對原列
    為訴之聲明第二項即請求被告應將附表所示編號4 未保存登
    記之建物房屋納稅義務人名義變更為原告部分撤回起訴，斯
    時被告尚未為本案之言詞辯論，則此部分之訴訟繫屬因原告
    撤回而消滅，本院自無庸就此部分再為論斷，合先敘明。
二、原告起訴主張以：
（一）兩造為夫妻關係，原告係經營法拍屋生意，於民國93年10
      月18日、同年月19日及20日，單獨出資共新台幣（下同）
      3,586,800 元向本院民事執行處標得如附表所示之不動產
      （下稱系爭房地），並為節稅原因，於出資投標前徵得被
      告即反訴原告之同意，以其名義投標及辦理系爭房地之登
      記，並約定隨時配合提供過戶證件辦理產權過戶與原告或
      原告指定之第三人。
（二）被告明知系爭房地乃原告投資法拍屋生意之轉售賺錢物件
      ，於日前原告欲出售系爭房地時，請被告提供過戶證件，
      竟遭被告拒絕。爰以起訴狀之送達做為終止借名登記契約
      之意思表示，並依借名登記契約終止後之法律關係，聲明
      訴請判決：被告將如附表所示之不動產所有權移轉登記予
      原告。
三、被告則以：否認原告與被告間有借名登記關係。並以原告係
    拍得系爭房地後，向被告索取身分證件及印鑑，而以登記予
    被告之方式，無償贈與被告系爭房地。本件既無法定撤銷贈
    與之事由，原告即不得任意撤銷贈與並請求返還系爭不動產
    等語資為抗辯。爰聲明請求法院判決：駁回原告之訴。
四、兩造爭執及不爭執之事項：
  (一)不爭執之事項：
  1.原告於93年10月間出資新台幣3,586,800 元，以被告即反訴
    原告名義拍定如附表所示之系爭房地，並於取得本院核發之
    不動產權利移轉證書後，登記被告為所有權人迄今。
  2.系爭房地登記後，由原告洽臺灣中小企業銀行，以被告名義
    設定最高限額抵押權，本金最高限額為3,360,000 元，實際
    上可借用額度為280 萬元，設定目的係為預供原告作為法拍
    事業之週轉金。
  3.原告先前從事法拍均以自己名義投標並登記，僅本件系爭房
    地以被告名義投標及登記。
  4.兩造於系爭房地拍定後，曾共同居於系爭房地，嗣後被告於
    96年4 月19日遷離該處。
  5.系爭房地之所有權狀及被告之印鑑章、印鑑證明、銀行的貸
    款存摺，現均由原告占有中。
  6.系爭房地由被告自臺灣中小企銀五福路高雄分行以兩造於同
    銀行九如路分行所設定之最高限額抵押權貸得280 萬元。
  (二)本件之爭點：本件兩造究係基於借名登記契約或基於贈與契
    約，而將系爭房地登記於被告名下。
五、本院對上開爭點之判斷：
　(一)按民事訴訟法第277條前段規定：「當事人主張有利於己之
　  事實者，就其事實有舉證之責任。」次按請求履行債務之訴
    ，除被告自認原告所主張債權發生原因之事實外，應先由原
    告就其主張此項事實，負舉證之責任，必須證明其為真實後
    ，被告於其抗辯事實，始應負證明之責任，此為舉證責任分
    擔之原則（最高法院43年台上字第377 號判例意旨參照）。
    查本件原告由出資，而以被告名義拍定並登記為系爭房地之
    所有權人，其原因，可能兩造間有贈與契約或借名登記契約
    等，不一而足，尚難以被告就系爭房地之拍定並未出資，即
    推論原告與被告間存在借名登記關係。原告於主張其與被告
    間存在借名登記契約，於契約終止後，本於借名登記契約終
    止後之返還請求權請求被告移轉系爭房地之所有權，既為被
    告所否認，原告自應就借名契約確已成立之事實負舉證責任
    ，若其不能舉證，縱被告就其抗辯事實亦不能舉證，或其所
    舉證據尚有疵累，亦應由原告承擔敗訴之結果。
  (二)查系爭房地登記後，雖由原告洽臺灣中小企業銀行，以被告
    名義設定最高限額抵押權，預供原告作為法拍事業之週轉金
    。然查兩造於系爭房地拍定時及設定上開最高限額抵押權時
    ，均有夫妻關係，且系爭房地之購買亦全由原告出資，則被
    告提供所有之房地設定抵押權供原告作為法拍資金使用，亦
    與一般社會情理無違，尚難據此逕認被告僅係出借名義供原
    告辦理登記。
  (三)再查：系爭房地之所有權狀及被告之印鑑章、印鑑證明、銀
    行的貸款存摺，現雖均由原告占有中，然被告抗辯其曾取得
    系爭房地之所有權狀，並用以辦理證券戶之融資，辦妥後始
    交給原告保管等語，並為原告所不爭，亦堪信為真實。是系
    爭房地之所有權狀既非自始至終均在原告占有保管中，自難
    僅憑原告目前占有系爭房地所有權狀之事實，推認兩造間曾
    有借名登記契約。
  (四)又原告主張自己退休前為地政人員，先前從事法拍均以自己
    名義投標並登記，僅有本件系爭房地以被告名義投標及登記
    ，係為節稅等語，然若借名登記等情為真，以原告身為專業
    之地政人員，應能明確說明所節省之稅目及金額如何？亦能
    說明何以僅系爭房地採取借名登記以節稅？然查原告迄未能
    清楚說明所節之稅額如何？亦未陳明何以從事法拍事業以來
    ，僅系爭房地以被告名義投標及辦理登記？是其主張之借名
    登記契約是否存在，已非無疑。況兩造於系爭房地拍定後，
    既曾將系爭房屋整修後共同居於系爭房地，至96年4 月19日
    被告始於遷離該處，則系爭房地顯亦係兩造共同居住所用，
    而非原告所稱係其經營法拍生意賺錢之物件而已。至原告雖
    提出94至96年度之房屋稅繳款書、系爭房地之管理費收據（
    本院卷第85頁至第90頁），主張系爭房地之稅捐及管理費均
    為其繳納乙節，縱然屬實，惟兩造於原告拍定系爭房地時仍
    為夫妻關係，並有共同居住於系爭房地之事實，是原告可能
    是本於贈與，或無因管理、或委任等原因關係而代繳，尚難
    據以推論被告係出借名義登記為系爭房地之所有權人。
  (五)末查：原告主張被告曾表示若原告將金子返還予被告，則被
    告就把印鑑證明拿出來等語，並提出錄音帶譯文為證（本院
    卷第42頁）。被告雖自承兩造間確曾有此對話，然觀上開對
    話錄音譯文之前後均為兩造爭執衝突之語，參以兩造因家庭
    暴力事件，經本院核發民事通常保護令在案（本院卷第40頁
    96 年 度家護字第453 號民事通常保護令），是被告上開同
    意交付印鑑證明之語，僅足以證明被告在與原告發生衝突時
    ，有條件地同意移轉系爭房地所有權予原告等情，姑不論被
    告同意交出印鑑證明係附有原告應交還金子之條件，其同意
    移轉系爭房地所有權亦可能係基於贈與或其他原因所為，不
    能逕認兩造間於系爭房地登記予被告時，已有借名登記之合
    意。是原告就兩造間借名登記契約之舉證尚有不足。
六、綜上所述，本件原告既不能證明兩造間就系爭房地登記時，
    有何借名登記契約之存在，從而，原告主張終止借名登記契
    約，並依據借名登記物返還請求權之法律關係，訴請被告將
    系爭房地之所有權移轉登記於原告，為無理由，應予駁回。
貳、反訴部分：
一、按被告於言詞辯論終結前，得在本訴繫屬之法院，對於原告
    及就訴訟標的必須合一確定之人提起反訴。又反訴之標的，
    如專屬他法院管轄，或與本訴之標的及其防禦方法不相牽連
    者，不得提起。反訴非與本訴得行同種之訴訟程序者，不得
    提起。民事訴訟法第259 條、第260 條第1 項、第2 項分別
    定有明文。而前開法條所稱反訴之標的與本訴之標的及其防
    禦方法有牽連關係者，乃指反訴標的之法律關係與本訴標的
    之法律關係兩者之間，或反訴標的之法律關係與本訴被告作
    為防禦方法所主張之法律關係兩者之間，有牽連關係而言。
    即舉凡本訴標的之法律關係或作為防禦方法所主張之法律關
    係，與反訴標的之法律關係同一，或當事人雙方所主張之權
    利，由同一法律關係發生，或本訴標的之法律關係發生之原
    因，與反訴標的之法律關係發生之原因，其主要部分相同，
    均可認兩者間有牽連關係（最高法院70年度台抗字第522 號
    裁判要旨參照）。本件反訴原告於本訴審理中對反訴被告提
    起反訴，以反訴原告為系爭房地之所有權人，反訴被告無權
    占有系爭房地之所有權狀為由，依民法第767 條物上請求權
    之法律關係，訴請反訴被告交還系爭房地之所有權狀予反訴
    原告，並於本訴審理中辯稱兩造並無借名登記契約，反訴被
    告係將系爭房地贈與予伊等語，核其反訴標的之法律關係，
    與本訴標的之法律關係相牽連，揆諸前揭法條，反訴原告提
    起本件反訴即屬合法，應予准許。
二、反訴原告主張：系爭房地所有權為反訴原告所有，並非借名
    登記於反訴原告名下，然系爭房地之所有權狀（不含附表編
    號4 之未保存登記部分，以下同）為反訴被告占有中，拒不
    返還反訴原告，爰依民法第767 條物上請求權之規定，請求
    返還系爭房地之所有權狀等情。並聲明：反訴被告應將地號
    高雄市苓雅區○○○段0000-0000 號，面積1,235 平方公尺
    、應有部分240/10000 之土地所有權狀、建號高雄市苓雅區
    ○○○段00000-000 號即門牌號碼高雄市新興區○○○路
    135 巷16號7 樓建物所有權狀及建號00000-00 0號之建物所
    有權狀返還反訴原告。
三、反訴被告則以：否認兩造間就系爭房地定有贈與契約，系爭
    房地係反訴被告出資購買，僅係借名登記於反訴原告之名下
    ，反訴被告始為真正之所有權人，故反訴原告無權訴請返還
    移轉系爭房地之所有權狀等語置辯。並聲明：反訴原告之訴
    駁回。
四、兩造不爭執事項：同本訴部分之記載。
五、本件反訴原告能否依據民法第767 條之規定請求反訴被告
    返還系爭房地之所有權狀，應予審究者，為：(一)反訴原告是
    否為系爭房地所有權狀之所有權人？(二)反訴被告占有系爭房
    地之所有權狀是否為無權占有？本院分述如下：
  (一)反訴原告是否為系爭房地所有權狀之所有權人？
  1. 按土地法第四十三條所謂登記有絕對效力，係為保護因信
     賴登記尿得土地權利之第三人而設，故登記原因無效或得
     撤銷時，在第三人未取得土地權利前，真正權利人對於登
     記名義人自仍得主張之，固有最高法院40年台上字第1892
     號判例可資參照。然此係指登記原因為無效或得撤銷之情
     形而言。若非登記原因無效或得撤銷，無論登記之原因為
     何，基於物權行為無因性之原則，自不能任意否定登記名
     義人因物權登記行為所取得之權利。次按土地登記規則第
     25條規定：「土地或建物所有權狀及他項權利證明書，應
     蓋登記機關印信及其首長職銜簽字章，發給權利人。」足
     見土地或建物所有權狀之所有權，與該土地及建物之所有
     權係屬同一，亦唯有如此始能發揮其權利證明之效。
   2.本件系爭房地既係以反訴原告之名義投標向本院購得，並
     登記為反訴原告所有，自應以反訴原告為形式上之所有權
     人無誤。反訴被告迄未主張並舉證反訴原告之物權登記有
     何無效或得撤銷之原因，僅以購買系爭房地係由反訴被告
     出資為由，抗辯其始為真正權利人等語，自屬無據。是本
     件反訴原告主張其為系爭房地之所有權人，系爭房地之所
     有權狀亦為反訴原告所有等情，自堪採信。
  (二) 反訴被告占有系爭房地之所有權狀是否為無權占有？
   1.按以無權占有為原因，請求返還所有物之訴，被告對原告
     就其物有所有權存在之事實無爭執，而僅以非無權占有為
     抗辯者，原告於被告無權占有之事實，無舉證責任。被告
     應就其取得占有，係有正當權源之事實證明之。如不能證
     明，則應認原告之請求為有理由（最高法院72年度台上字
     第1552號判決意旨參照）。縱被告就原告之所有權存在有
     所爭執，然如原告已證明其為所有人者，亦應由被告就其
     占有之正當權源負舉證責任。
   2.查反訴被告並非系爭房地之所有人，已如前述，其抗辯得
     基於真正權利人之地位占有系爭房地之所有權狀，顯屬無
     據。其復未舉證證明有何其他正當權源得以占有系爭房地
     之所有權狀，反訴原告主張反訴被告就系爭房地之所有權
     狀係無權占有等語，即屬有據。
六、綜上所述，反訴原告既為系爭房地所有權狀之所有人，反訴
    被告復無占有該等所有權狀之正當權源，而屬無權占有，反
    訴原告依民法第767 條訴請反訴被告返還如主文第3 項所示
    之所有權狀，為有理由，應予准許。
、本件事證已臻明確，兩造其餘攻擊防禦方法及舉證，核於判
    決結果不生影響，爰不一一論斷，附此敘明。
肆、訴訟費用負擔之依據：民事訴訟法第78條。
中　　華　　民　　國　　96　　年　　12　　月　　17　　日
                  民事第五庭法　官　葉啟洲
上為正本係照原本作成。
如不服本判決，應於送達後20日內，向本院提出上訴狀並表明上
訴理由，如於本送達前提起上訴者，應於判決送達後10日內補提
上訴理由書（須附繕本）。
中　　華　　民　　國　　96　　年　　12　　月　　17　　日
                            書記官　吳慕瑩
